【裁判字號】    99,消債抗,21
【裁判日期】    990325
【裁判案由】    更生事件
【裁判全文】
臺灣臺北地方法院民事裁定            99年度消債抗字第21號
抗  告  人  甲○○
代  理  人  連炎昌律師
上列抗告人因更生事件對於中華民國98年11月20日本院98年度消
債更字第379 號裁定提起抗告，本院裁定如下：
    主  文
抗告駁回。
抗告程序費用新台幣壹仟元由抗告人負擔。
    理  由
一、本件抗告意旨略以：
    (一)原審裁定雖以抗告人每月平均所得為新臺幣（下同）6 萬
      6689元，應有能力依中國信託商業銀行所提每月償還3 萬
      1960元之協商條件清償債務，即遽認定抗告藉詞故意不願
      接受足以負擔之還款方案，顯屬消極未盡相關協商義務，
      難謂已踐履前置協商等情。惟抗告人所得資料除遠雄人壽
      公司之薪資外，主要為股票營利所得，而抗告人早於98
      年間即已賣出上開股票清償部分債務，抗告人於聲請更生
      時已無上開營利所得，抗告人98年1至10月在遠雄人壽公
      司累積所得為20萬4513元，每月平均所得為2萬451元，若
      再加上抗告人每月在夜市賣衣服收入約1萬元，合計所得
      約3萬451元，如扣除抗告人每月最低必要生活支出1萬792
      元後，僅剩1萬9659元，且此尚未扣除未成年子女之扶養
      費用，故中國信託商業銀行所提出之協商條件每月清償3
      萬1960元，確實高於抗告人所得負擔範圍，本件未能達成
      協商，實係不可歸責於抗告人。
    (二)又抗告人為維持信用，誠實面對債務問題，尋求解決方案
      ，乃分別和各債權人銀行進行個別協議，希冀於抗告人能
      力範圍內盡力清償債務。雖然未能依前置協商程序達成協
      議，抗告人仍與台新銀行達成協議，自98年5 月22日起至
      清償日止，分180 期分期攤還，期付金1600元。另與渣打
      銀行達成協議，自98年8 月5 日起至清償日止，分120 期
      分期攤還，期付金1546元。且抗告人亦與花旗銀行、新光
      銀行分別達成協議分期清償債務，堪認抗告人確有協商之
      誠意，原告認定抗告人消極未盡相關協商義務，顯與事實
      不符。
    (三)原審裁定復以抗告人女兒陳翊女為79年6 月15日生已將近
      成年，其雖仍在學，然並非為無謀生能力之人，自應不得
      再請求抗告予以扶養云云。但依民法第1084條第2 項及所
      得稅法第17條第1 項第1 款第2 目規定，抗告人既育有二
      名女兒，且均未成年，目前仍尚在學，抗告人自仍須分擔
      扶養責任，原審裁定見解與上開法律規定尚有不符。
    (四)為此，原裁定駁回更生聲請應無理由，爰依法提起本件抗
      告等語。併為聲明：原裁定廢棄。
二、按債務人不能清償債務或有不能清償之虞者，得依本條例所
    定更生或清算程序，清理其債務，消費者債務清理條例（下
    稱消債條例）第3 條定有明文。又聲請更生或清算不合程式
    或不備其他要件者，法院應以裁定駁回之，但其情形可以補
    正者，法院應定期間先命補正，復為消債條例第8 條所明定
    。蓋消費者債務清理條例之立法目的，乃認陷於經濟上困境
    之消費者若任其於惡性循環之債務窘境中自生自滅，其將衍
    生嚴重之社會問題，致難以維持安定之社會經濟秩序，故有
    予之分別情形依更生或清算之程序清理其債務之必要，藉以
    妥適調整其與各相關債權人等間之權利義務關係，以謀求消
    費者經濟生活之更生機會，從而健全社會經濟發展。惟私法
    上之債之關係，係以當事人間之信賴關係為基礎，為社會經
    濟組織之重要支柱，故當事人於以法律行為追求自己之利益
    之際，亦應顧及對方之利益，並考量債權債務在社會上之作
    用，本於誠實及信用之原則，行使其債權及履行其債務。如
    其總財產確有不能清償債務或有不能清償之虞者，始能聲請
    更生或清算。
三、經查：
    (一)本件抗告人自陳其於98年1 月至10月間在遠雄人壽保險股
      份有限公司之年累積所得為20萬4513元，每月平均所得為
      2 萬451 元，復加上每月夜市賣衣服收入1 萬元，合計每
      月所得約為3 萬451 元，是以現今每月平均收入扣除抗告
      人每月最低生活必要支出及未成年子女之扶養費用後，實
      不足負擔最大債權銀行中國信託所提出之債務協商方案，
      利率3 ％，分180 期，每期清償3 萬1960元等情，就此抗
      告人雖有提出遠雄人壽給付總表查詢、承攬支給明細查詢
      、前置協商不成立通知書等件為證。惟依抗告人於所提出
      之96、97年度綜合所得稅各類所得資料清單所載（見原審
      卷第14至24頁），可知抗告人該二年度除股票營利所得外
      ，尚有分別來自遠雄人壽保險股份有限公司、瑞鋒保險代
      理人股份有限公司、台名保險經紀人股份有限公司之薪資
      所得部分，而抗告人茲既未能提出其在瑞鋒保險代理人股
      份有限公司、台名保險經紀人股份有限公司於之98年1 月
      至10月間薪資所得資料，尚難僅以抗告人所陳遠雄人壽保
      險股份有限公司及夜市賣衣服之收入，即遽為認定其每月
      平均收入為3 萬451 元。則本院衡以抗告人係於98年4 月
      向最大債權銀行聲請前置協商之時間點，及依抗告人96、
      97年度綜合所得稅各類所得資料清單所載，認定抗告人聲
      請本件更生前兩年內之薪資所得為87萬1447元（此包括96
      年度之遠雄人壽保險公司薪資38萬3927元、瑞鋒保險代理
      人股份有限公司薪資5 萬2912元、台名保險經紀人股份有
      限公司薪資2 萬3356元；97年度之遠雄人壽保險公司薪資
      33萬183 元、瑞鋒保險代理人股份有限公司薪資4 萬9457
      元、台名保險經紀人股份有限公司薪資2 萬8737元及執行
      所得2875元），是其每月平均薪資應為3 萬6310元，復再
      參酌抗告人每月夜市賣衣服收入1 萬元部分，即應以抗告
      人每月收入所得平均為4 萬6310元，為認定抗告人有無不
      能清償債務或有不能清償之虞之依據。
    (二)而抗告人固主張其每月必要生活支出包括本身每月最低生
      活費用1 萬792 元及二名未成年女兒扶養費6833元，合計
      每月必要生活支出為1 萬7625元，已屬維持人性尊嚴最低
      生活所必須，原審裁定逕以抗告人女兒陳翊安（79年6 月
      15日出生）已近成年，並非無謀生能力之人，該部分扶養
      費支出非必要為由，認定抗告人每月可清償協商債務之餘
      額，而未考量抗告人女兒陳翊安目前尚在學，實難令抗告
      人信服云云。但依民第1116條之1 、第1117條、第1118條
      規定意旨，對於直系血親尊親屬、卑親屬之扶養義務要件
      ，除在謀生能力之限制有無不同外，仍須以受扶養權利人
      之需要及扶養義務人之經濟能力及身分，加以衡量，苟扶
      養義務人不能維持自己生活時，得減免其義務。本件抗告
      人雖列有二名女兒之扶養費用，作為其必要支出之項目，
      並謂基於保護教養子女之責任，抗告人仍須分擔扶養責任
      等情。據此，縱認抗告人所陳前揭之情形屬實，然審酌抗
      告人既因經濟困窘、財務狀況不足負擔協商金額情形而聲
      請更生，其本應優先清償自身債務之前提下，並為避免其
      將扶養責任轉嫁由全體債權人負擔，應認僅在維持其本身
      及共同生活之親屬最低生活所必需之支出始得列為必要生
      活費用，且維持其共同生活之親屬所必需之生活費用應與
      其他共同扶養義務人共同分擔方屬合理，而非均列為每月
      必要生活費用，致抗告人收入不足清償債務之岐異現象。
      復參酌抗告人所提出之戶籍謄本所載（見原審卷第46至47
      頁），抗告人與其二名女兒既非屬同一戶籍，抗告人並自
      承自98年1 月起已和配偶分居（見原審第10頁），就此已
      難認抗告人有與其女兒同居共同生活之事實，加之抗告人
      亦未能提出相關支出扶養費或有何必須與配偶共同分擔之
      證據，故其是否確有扶養費支出乙情即非無疑；遑論，抗
      告人之女兒陳翊安為79年6 月15日出生，將於99年6 月15
      日成年，衡諸現今社會情況及家庭狀況，應可尋求工讀機
      會，以減輕抗告人扶養費之負擔，而非造成抗告人負擔，
      降低抗告人之還款能力。若非如此，無疑抗告人將保護教
      養子女之責任，轉嫁由多數債權人負擔，對之有所不公。
      況按前揭法文之規定，抗告人在不能維持自己生活之情形
      下，尚免負子女之扶養義務。承上，抗告人未以清償債務
      為優先考量，且未審酌自身經濟能力，而將未同居共同生
      活未成年女兒陳翊安、陳佳安之扶養費用6833元概括列入
      生活必要費用，應非合宜。
    (三)又更生、清算之聲請，既係責任財產制度下最後之手段，
      須以債務人實質上已不能清償者為限，乃消債條例第3 條
      所明定。而承前所述，抗告人平均每月實際收入所得約以
      4 萬6310元為計算，於扣除其每月最低必要生活費用1 萬
      792 元（以行政主計處公告之98年度每人每月最低生活費
      用為標準）後，仍應有3 萬5518元之額，尚非無能力就中
      國信託商業銀行所提之還款方案月繳3 萬1960元為成立協
      商，自無不能清償債務之情事。
    (四)況縱認抗告人所餘金額另扣除其未成年子女之扶養費6833
      元後，仍亦有餘2 萬8685元之數額，雖不足負擔前揭所定
      債務協商還款方案，然衡以抗告人尚有固定收入之履債能
      力，且於消債條例施行後，金融機構對於協商之聲請有較
      大之讓步，為促進債務人與債權人續行協商，現今銀行公
      會已廣開善門，對於前曾辦理銀行公會協商而後又毀諾者
      ，提供「個別一致性協商方案」；及對有繳款困難之債務
      協商持續履約客戶提供「變更債務協商協議書方案」可供
      抗告人再行協商，最大更可提供至180 期零利率分期償還
      ，債務人實可依循此管道以期經濟生活之更生重建，故抗
      告人如認為其確有難以履行債務之情形，自可循此管道經
      由個別債權銀行協商程序以求適當履債，方符合消債條例
      兼顧保障債權人公平受償及重建復甦債務經濟生活之立法
      目的，附予敘明。
四、綜上所述，抗告人之抗告理由，均非可採。原審法院以抗告
    人所述事實及所提證據，堪認係可歸責於抗告人之事由致協
    商不成立，且抗告人之收入狀況非不能清償債務或有不能清
    償之虞，而認抗告人之聲請更生係屬無據，非無理由。從而
    原審裁定駁回債務人更生之聲請，於法並無違誤。抗告意旨
    指摘原裁定為不當，求予廢棄云云，為無理由，應予駁回。
四、據上論結，本件抗告為無理由，依消費者債務清理條例第15
    條，民事訴訟法第495 條之1 第1 項、第449 條第1 項、第
    95條、第78條，裁定如主文。
中    華    民    國    99    年    3    月    25    日
                  民事第四庭審判長  法  官  周祖民
                                    法  官  余明賢
                                    法  官  趙子榮
以上正本證明與原本無異
本裁定不得抗告
中    華    民    國    99    年    3    月    25    日
                                    書記官  謝榕芝

司法院資訊處製作；財團法人民間司法改革基金會備份。
